【裁判字號】    96,訴,693
【裁判日期】    971008
【裁判案由】    偽造文書等
【裁判全文】
臺灣士林地方法院刑事判決               96年度訴字第693號
公  訴  人  臺灣士林地方法院檢察署檢察官
被      告  乙○○
選任辯護人  蔡文燦律師
            李德正律師
            趙立偉律師
上列被告因偽造文書等案件，經檢察官提起公訴（96年度偵字第911號）
，本院判決如下：
    主  文
乙○○意圖他人受刑事處分，向該管公務員誣告，處有期徒刑壹
年，減為有期徒刑陸月。
偽造之契約書內偽造之「戊○○」署押及印文各壹枚、「張雯瑄
」印文共玖枚均沒收之。
    事  實
一、乙○○原係址設臺北縣汐止市○○路○段312巷7號之臺北縣私
    立宏育幼稚園（以下簡稱宏育幼稚園）之登記負責人，其明
    知己○○（原名張雯瑄）持有前於84年6 月30日與宏育幼稚
    園簽訂之契約書內第8 條條款內容業經修改並以手寫方式加
    註，嗣於宏育幼稚園與己○○間關於教學設備費用及租金之
    民事訴訟期間，為確保其債權之實現，竟意圖使己○○受刑
    事處分，並基於行使偽造私文書之犯意，於94年3 月24日（
    起訴書誤載為94年4 月1 日）以己○○於上開契約書內擅自
    修改及加註第8 條條款內容為由，並檢具其父丁○○（業於
    民國91年11月8 日死亡）所交付之由真實姓名年籍不詳之成
    年人於不詳時地偽刻「戊○○」及「張雯瑄」之印章而蓋用
    於其上未載有第8 條手寫修訂內容之契約書（其上計有偽造
    之「戊○○」署押及印文各1 枚、「張雯瑄」印文共9 枚，
    起訴書誤載為將上開契約書之第8 條手寫修訂之內容遮蔽刪
    除後影印而變造，業經檢察官於97年7 月9 日以補充理由書
    予以更正在案）影本作為證據，向臺灣士林地方法院檢察署
    具狀而對己○○提出偽造文書之告訴以行使之，旋於該偽造
    文書案件偵查中，復承前意圖使己○○受刑事處分之犯意，
    竟接續於94年5 月2 日，在臺灣士林地方法院檢察署內，向
    承辦檢察官誣稱己○○擅自於契約書內增列第8 條內容涉有
    偽造文書罪嫌而請求究辦，迄至95年3 月27日，上開偽造文
    書案件始經臺灣士林地方法院檢察署檢察官以94年度偵字第
    5273號予以不起訴處分。
二、案經己○○訴由臺灣士林地方法院檢察署檢察官偵查起訴。
    理  由
一、按被告以外之人於審判外之言詞或書面陳述，除法律有規定
    者外，不得作為證據；又被告以外之人於審判外之陳述，雖
    不符合同法第159 條之1 至第159 條之4 之規定，但經當事
    人於審判程序同意作為證據，法院審酌該言詞陳述或書面陳
    述作成時之情況，認為適當者，亦得為證據；又當事人、代
    理人或辯護人於法院調查證據時，知有第159 條第1 項不得
    為證據之情形，而未於言詞辯論終結前聲明異議者，視為有
    前項之同意，刑事訴訟法第159 條第1 項及第159 條之5 分
    別定有明文。查本判決下列所引用之各項被告以外之人於審
    判外之言詞或書面陳述之證據能力，當事人及選任辯護人於
    本院準備程序及審判期日中均未予爭執，且迄至言詞辯論終
    結前亦未再聲明異議，本院審酌該等言詞陳述及書面陳述作
    成時之情況，並無不宜作為證據之情事，依刑事訴訟法第15
    9條之5之規定，自得作為證據，合先敘明。
二、訊據被告吳宗瀚固不否認曾於前揭時地對告訴人己○○提起
    上開偽造文書之告訴，惟矢口否認有何公訴意旨所稱之行使
    偽造私文書及誣告犯行，辯稱：上開告訴狀內所附契約書影
    本一份係其父丁○○於簽約後所交付，因該契約書與告訴人
    己○○所提出之契約書內容不符而提出告訴，並不知上開契
    約書曾有手寫加註第8條之情事云云。經查：
    (一)被告乙○○曾於94年3 月24日以告訴人己○○於上開契約
      書內擅自修改及加註第8 條條款內容為由，並檢具其上未
      載有第8 條手寫修訂內容之契約書影本作為證據，而向臺
      灣士林地方法院檢察署具狀提出偽造文書之告訴，並於該
      偽造文書案件偵查中，接續於94年5 月2 日，在臺灣士林
      地方法院檢察署內，向承辦檢察官申告告訴人己○○擅自
      於契約書內增列第8 條內容而涉有偽造文書罪嫌，嗣由臺
      灣士林地方法院檢察署檢察官以94年度偵字第5273號予以
      不起訴處分等事實，業經告訴人己○○指訴歷歷，亦為被
      告乙○○所不否認，且有上開不起訴處分書、檢察官訊問
      筆錄、前開偽造文書案件之告訴狀及所檢附之契約書影本
      附卷可稽。
    (二)又前開偽造文書案件之告訴狀內所檢附之契約書影本，其
      上雖無修訂第8 條之手寫修訂內容，然告訴人己○○與宏
      育幼稚園於84年6 月30日簽立上開契約書計為一式三份，
      並經證人甲○○及戊○○於見證人欄內分別簽名用印，嗣
      於85年1 月間，經雙方同意而修改第8 條內容，並由雙方
      自行以手寫方式加註後用印，由契約當事人及證人戊○○
      各執有乙份等情，業經告訴人己○○及證人戊○○於本院
      審理中證述在卷，並有告訴人己○○及證人戊○○於本院
      審理時所提出之契約書正本各一份在卷可稽；又宏育幼稚
      園於85年間向臺灣板橋地方法院提起民事訴訟請求告訴人
      己○○給付房屋租金，經移轉管轄於本院民事庭審理乙情
      ，業經告訴人己○○陳明在卷，並經本院依職權調閱本院
      86年度訴字第177 號民事卷宗查明無訛，而依卷附民事起
      訴狀內所附之84年6 月30日契約書觀之，其中第8 條確以
      手寫方式記載：「因乙方（即告訴人己○○）經營幼稚園
      而有盈餘時之所得稅金由甲方（即宏育幼稚園，其法定代
      理人為被告乙○○）負擔並繳納之，惟乙方應於每月十日
      以前提供上個月開支取得之發票及合於規定之憑證（其中
      因甲方之因素而未能取得之合法憑證，則不在此限）連同
      收入明細表交由甲方記帳，俾便以甲方名計算有否盈餘及
      應繳稅金數。另乙方經營幼稚園所產生之管理費及使用費
      等相關費用，悉數包涵於第3 條所列之費用總額內。」等
      內容，核與告訴人己○○及證人戊○○於本院審理時所提
      出契約書正本內所載第8 條之手寫修訂內容相符；又依上
      開契約書第16條即載明該契約書計有一式三份，而證人甲○○於本院審理中證稱：告訴人己○○、證人戊○○於本
      院審理時所提出之契約書正本及本院86年度訴字第177 號
      民事起訴狀內所附契約書上見證人欄之「甲○○」均為其
      本人所簽等語，觀諸證人戊○○於本院審理中證稱：前開
      偽造文書案件告訴狀內所檢附之契約書上見證人欄之「戊○○」並非其本人所簽立等語，足認前開偽造文書案件告
      訴狀內所檢附之契約書確屬偽造無訛。
    (三)又宏育幼稚園於90年9 月24日檢送未載有第8 條手寫修訂
      內容之契約書向本院提起民事訴訟請求告訴人己○○履行
      契約，業經告訴人己○○陳明在卷，並經本院依職權調閱
      本院90年度訴字第1264號民事卷宗查明無訛，而本院依職
      權調閱本院86年度訴字第177 號民事卷宗之結果，被告乙○○曾於90年7 月10日具狀聲請閱覽卷宗，觀諸本院90年
      度訴字第1264號民事起訴狀內所附證物之存證信函影本左
      上角記載「24」之字樣，核與本院86年度訴字第177 號民
      事卷宗內第24頁之存證信函影本其上編寫方式及位置均相
      同，參以證人丙○○於本院審理中證稱：其所代理之本院
      90 年 度訴字第1264號民事案件均由被告乙○○處取得相
      關資料等語，足見被告乙○○於提起本院90年度訴字第12
      64號民事訴訟前就上開契約書內第8 條條款內容業經修改
      並以手寫方式加註乙節，尚難推諉不知；況告訴人己○○
      於91年8 月29日上開民事案件審理時即已爭執上開未記載
      第8 條手寫修訂內容契約書之真實性，此有該次言詞辯論
      筆錄在卷可參，參以被告乙○○係於94年3 月24日具狀對
      告訴人己○○提出偽造文書之告訴，是被告乙○○明知告
      訴人己○○所提出之契約書確屬真正，竟持偽造之契約書
      影本作為證據以虛捏事實而為上開申告行為，足認被告乙○○所為確係出於故意虛構而使他人受刑事處分之意。
    綜上所述，被告乙○○上開所辯，均屬事後卸責之詞，不足
    採信。本件事證明確，被告乙○○之犯行洵堪認定，應予依
    法論科。
三、按刑法部分條文業於94年1 月7 日修正，並自95年7 月1日
    施行，而同於95年7 月1 日施行之刑法第2 條規定，係關於
    新舊法比較適用之準據法，其本身無關行為可罰性要件之變
    更，故於95年7 月1 日前揭法律修正施行後，如有涉及比較
    新舊法之問題，即應逕依修正後刑法第2 條第1 項規定，為
    「從舊從輕」之比較（最高法院95年度第8 次刑事庭會議決
    議意旨可資參照），查本件被告乙○○之上開行為至遲於94
    年3 月24日完成，是本件被告乙○○行為後，法律已有變更
    ；而刑法第55條牽連犯之規定業經刪除，並自95年7 月1 日
    施行，故犯一罪而其方法或結果之行為犯他罪名者，依修正
    前刑法第55條後段規定，屬牽連犯，應從一重處斷，但依修
    正後刑法第55條規定，已無牽連犯可資適用，即應將各該犯
    行以數罪併合處罰，經比較修正前後規定之結果，應認修正
    後之法律並非較有利於被告，依修正後刑法第2 條第1 項之
    規定，自應適用行為時之法律即修正前之刑法第55條之規定
    論以牽連犯。
四、按刑法第169 條第2 項之偽造證據及使用罪，原屬同條第1
    項誣告之預備行為，因其犯罪之危險性較為重大，故不必實
    行誣告，仍予獨立處罰，如果偽造此項證據持以誣告，除另
    犯其他罪名外，按照低度行為吸收於高度行為之原則，祇應
    論以第1 項之誣告罪名，不應再適用第2 項從重處斷，最高
    法院30年上字第194 號判例可資參照。核被告乙○○上開所
    為，係犯刑法第216 條、第210 條之行使偽造私文書罪及同
    法第169 條第1 項之誣告罪。又被告乙○○使用偽造之證據
    以使他人受刑事處分而為申告之行為，其使用偽造證據之低
    度行為，為誣告之高度行為所吸收，不另論罪；又其於告訴
    人己○○所涉上開偽造文書案件偵查中，雖於94年3 月24日
    向臺灣士林地方法院檢察署具狀提出告訴，並於94年5 月2
    日檢察官訊問時就同一事項提出告訴，均係基於一個意圖使
    告訴人己○○受刑事處分犯意之決定，以達成其同一犯罪之
    各個舉動，均屬該誣告行為之接續行為，而侵害同一法益，
    應僅論以單純一罪。又其所犯上開二罪間，有方法、結果之
    牽連關係，為牽連犯，應依修正前刑法第55條牽連犯之規定
    從一重之誣告罪處斷。爰審酌被告乙○○雖未曾受有期徒刑
    以上刑之宣告，此有臺灣高等法院被告前案紀錄表在卷可稽
    ，然其僅因與告訴人己○○間關於教學設備費用及租金之民
    事爭訟，明知告訴人己○○所持有之契約書為真正，竟誣指
    偽造契約書之事實而對告訴人己○○提出偽造文書之告訴，
    足使告訴人己○○受有刑事處分之危險，造成司法調查程序
    之無益進行，嚴重妨害司法正義之實現，且於犯後猶狡詞卸
    責，及其品行、犯罪動機、目的、手段、生活狀況、智識程
    度及所生之損害等一切情狀，量處如主文所示之刑。又被告
    乙○○所為本件誣告及行使偽造私文書犯行，其犯罪時間均
    係在民國96年4 月24日以前，自應依中華民國96年罪犯減刑
    條例第2 條第1 項第3 款之規定，減其宣告刑二分之一，而
    諭知如主文所示之減得之刑。
五、又被告乙○○於94年3 月24日刑事告訴狀所檢附偽造之契約
    書內所偽造之「戊○○」署押及印文各1 枚及「張雯瑄」印
    文計九枚，不問屬於犯人與否，均依刑法第219 條之規定宣
    告沒收之。
六、本件補充理由書所載意旨另以：被告乙○○於90年9 月24日
    前某日在不詳時地，於留存之空白契約書上，偽造見證人戊○○之簽名，並以不詳方法在契約上偽造告訴人己○○及見
    證人戊○○之印文，冒用告訴人己○○及見證人戊○○之名
    義簽訂及見證契約。因認被告乙○○上開行為另涉有刑法第
    210 條之偽造文書罪嫌等語。按被告未經審判證明有罪確定
    前，推定其為無罪；又犯罪事實應依證據認定之，無證據不
    得認定犯罪事實；又被告之自白，不得作為有罪判決之唯一
    證據，仍應調查其他必要之證據，以察其是否與事實相符；
    又不能證明被告犯罪者，應諭知無罪之判決，刑事訴訟法第
    154 條第1 項、第2 項、第156 條第2 項及第301 條第1 項
    分別定有明文。又被害人所述被害情形如無瑕疵可指，而就
    其他方面調查又與事實相符，其供述始足據為判決之基礎；
    且告訴人之告訴，係以使被告受刑事訴追為目的，是其陳述
    是否與事實相符，仍應調查其他證據以資審認（最高法院32
    年上字第657 號、52年臺上字第1300號判例參照）。訊據被
    告乙○○於本院審理中堅詞否認有何公訴意旨所稱之偽造文
    書犯行，而上開告訴狀內所附之契約書影本，核與證人吳家
    業律師於本院審理中所提出未載有第8 條手寫修訂內容之契
    約書影本相符，而證人吳家業律師於本院審理中結證稱：上
    開契約書影本係由見證人甲○○所交付等語，參以證人吳家
    業律師於本院審理中證稱其於86、87年間係受證人甲○○之
    委託而處理相關民事訴訟事宜，自難僅以被告乙○○曾行使
    該契約書即認有參與偽造該契約書之情事，是被告乙○○所
    涉偽造文書犯行，尚屬無從證明。此外，復查無其他積極證
    據足認被告乙○○確有為前開偽造文書犯行，亦無其他事證
    足徵被告乙○○與偽造上開契約書之人有何犯意聯絡及行為
    分擔，本應就此部分犯行為無罪之諭知，惟公訴意旨認此部
    分犯行與前揭論罪科刑之部分，有實質上一罪關係，爰不另
    為無罪之諭知。
七、至被告乙○○所涉於90年9 月24日持偽造之契約書影本向本
    院提起履行契約之民事訴訟（即本院90年度訴字第1264號民
    事案件）及92年7 月14日持偽造之契約書影本向財政部訴願
    會提起訴願等行使偽造私文書之犯行，其犯罪時間核與本件
    行使偽造私文書之時間已達數年之久，且各次行使該契約書
    之目的均不相同，尚難認係基於概括犯意所為，而非起訴效
    力所及，且該等事實亦未據起訴，宜由檢察官另行偵查，附
    此敘明。
據上論斷，應依刑事訴訟法第299 條第1 項前段，刑法第2 條第
1 項前段、第169 條第1 項、第216 條、第210 條、第219 條，
修正前刑法第55條，中華民國九十六年罪犯減刑條例第2 條第1
項第3 款、第7 條，判決如主文。
本案經檢察官鄭富城到庭執行職務
中    華    民    國    97    年    10    月     8    日
                  刑事第五庭庭審判長  法  官  李育仁
                                      法  官  孫曉青
                                      法  官  黃雅君
如不服本判決，應於收受送達後10日內向本院提出上訴書狀，其
未敘述上訴理由者，應於上訴期間屆滿後20日內向本院補提理由
書狀（均須按他造當事人之人數附繕本）。
以上正本證明與原本無異。
                                      書記官  簡湘雲
中    華    民    國    97    年    10    月    8     日
附錄本案論罪科刑法條：
刑法第169 條第1 項、第210 條、第216 條
意圖他人受刑事或懲戒處分，向該管公務員誣告者，處 7 年以下
有期徒刑。
中華民國刑法第210條
（偽造變造私文書罪）
偽造、變造私文書，足以生損害於公眾或他人者，處 5 年以下有
期徒刑。
中華民國刑法第216條
（行使偽造變造或登載不實之文書罪）
行使第 210 條至第 215 條之文書者，依偽造、變造文書或登載
不實事項或使登載不實事項之規定處斷。


司法院資訊處製作；財團法人民間司法改革基金會備份。
